臺灣高等法院刑事判決　　　　　　　　　　　　　九十三年度上易字第一三八０號
　　上　訴　人　台灣板橋地方法院檢察署檢察官
　　被　　　告　乙○○
　　選任辯護人　李佳玲律師
　　選任辯護人　林孜俞律師
右上訴人因誣告案件，不服臺灣板橋地方法院九十二年度易字第二四六七號，中華民
國九十三年六月三十日第一審判決（起訴案號：臺灣板橋地方法院檢察署九十二年度
偵字第九七九八號），提起上訴，本院判決如左：
    主  文
上訴駁回。
    理  由
一、公訴意旨略以：被告乙○○明知陳福全所簽發、付款人為第一商業銀行、發票日
    為民國九十一年（即
    九月十五日、面額美金五萬元、票號ＡＡ１０４４０５號之支票並未遺失，而係
    由其配偶甲○○所持有保管中，詎被告竟於九十一年九月十四日，前往臺北縣政
    府警察局三重分局光明派出所（下稱為光明派出所）報案表示上揭票據遺失，未
    指定犯人，誣告他人犯罪等情，認被告涉犯刑法第一百七十一條第一項之未指定
    犯人誣告犯罪之罪嫌。
二、按犯罪事實應依證據認定之，無證據不得推定其犯罪事實；又不能證明被告犯罪
    者，應諭知無罪之判決；刑事訴訟法第一百五十四條第二項、第三百零一條第一
    項分別定有明文。次按誣告罪以意圖他人受刑事或懲戒處分為要件之一，若其所
    虛構之事實，在法律上不生刑事或懲戒處分問題，即難論以誣告之罪；又刑法上
    之誣告罪，在主觀方面，固須申告者有使人受刑事或懲戒處分之意思；在客觀方
    面，尤須所虛構之事實足使被誣告人有受刑事或懲戒處分之危險，始足成立，最
    高法院二十二年上字第一九七六號、八十六年度臺上字第六九四五號判例、五十
    三年度台上字第三一一六號、五十七年度台非字第一０一號判決亦足資參照。
三、公訴人認被告涉犯右開犯嫌，無非係以告發人甲○○指述綦詳，被告亦坦承告發
    人甲○○曾通知伊支票在告訴人處，及向光明派出所員警報案表示支票遺失等情
    ，互核相符，復有卷附之報案證明書影本、存證信函影本可稽等，為其論據。訊
    之被告乙○○堅詞否認有何未指定犯人誣告之犯行，並以：(一)伊所報失之支票票
    號為ＡＡ一○四四○五號，與告發人所稱持有及兌現之票號為ＡＡ一○四四○六
    號支票並非相同，伊並無謊報遺失之情形；(二)伊所報失之支票，係陳福全基於與
    伊個人之間簽訂之魚乾期貨交易契約所開立交付，並收藏於伊所經營之緬甸金邊
    中信酒店保險箱內，該支票與中信酒店無關，純係伊個人之投資，伊亦從無轉讓
    或轉交他人保管；(三)伊雖有接獲告發人寄發之存證信函，惟告發人始終未出示該
    紙支票，伊無法相信告發人竟竊走該紙支票，然念在多年情份，伊報案時亦僅單
    純申報遺失，希望藉由辦理止付掛失手續避免發生損失，並未透露支票遺失係出
    於他人犯罪之結果等語，資為置辯。
四、經查：
（一）被告申告之內容是否虛偽不實之認定：
  １、被告乙○○於九十一年九月十四日九時三十五分前往光明派出所，以票號為Ａ
      Ａ一○四四○五號、金額為美金五萬元之支票乙紙遺失之事實向警報案，嗣被
      告並於同年月十六日持警所製發之報案證明書向第一商業銀行金邊分行辦理上
      開票號支票之掛失止付，該支票亦未經提示兌領；又告發人甲○○於九十一年
      九月十日及同年月十一日，先後兩次以存證信函向被告表示有關中信酒店投資
    　裕統牧場魚乾期貨所收票號為ＡＡ一○四四○五號、金額為美金五萬元、到期
      日（實為發票日之誤載）為
      支票，因與被告之間有許多帳目未清，故已由告發人暫時代為保管等語，而被
      告於向警報案前即已收受上開存證信函等情，業據被告自承無訛，核與告發人
      所為指述合致，並有卷附報案證明書乙紙、第一商業銀行總行九十二年十月十
      四日（九二）一總國業字第一○四八一號函附前述報案證明書及止付通知影本
    　各乙份及臺北青田郵局第七九二號、八○一號存證信函本各乙份存卷足據。
　２、又被告報案所指遺失之支票票號及告發人上開存證信函中所指之支票票號，雖
  　　均為ＡＡ一○四四○五號，惟告發人在本院審理中表示此係票號之誤載，正確
    　之票應為ＡＡ一○四四○六號等語，經查：
　（１）告發人於上開存證信函中，即已說明該紙支票係中信酒店投資裕統牧場魚乾
  　　　期貨收所之支票，金額為美金五萬元，到期日（實為發票日之誤載）則為西
    　　元二○○二年九月十五日。此與被告自偵查及原審審理中均明確陳稱其向警
      　報案遺失及向銀行掛失止付之支票，係陳福全為九十一年四月十二日魚乾期
        貨契約所簽發交付之保證票，金額為美金五萬元，到期日（實為發票日之誤
        稱）為
        有被告在偵查及原審審理中之供述及卷附由被告以中信酒店負責人身分與裕
        統畜牧公司負責人陳福全簽訂之「存放契約」、「魚乾買賣契約書」影本各
        乙紙可參。是以告發人於上開存證信函中所指之支票，與被告向警報案遺失
        所指之支票實係同乙紙支票，應堪認定。
  （２）又被告在偵查中雖曾辯稱告發人所持之ＡＡ一○四四○六號支票係陳福全另
        行簽發予告發人，並非被告所報失之支票云云，惟其在審理中又稱並不知陳
      　福全有無另行簽發金額同為五萬美元之支票予告發人等語（本院審判筆錄第
        十二頁），前後所述不一，則其稱ＡＡ一○四四○六號支票係陳福全另行簽
      　發予告發人乙節，即難認屬實，況陳福全亦已於另案臺灣南投地方法院九十
        二年度訴字第一九一號民事案件審理中明確陳稱票號ＡＡ一○四四○六號之
        支票即為其因前述魚乾存放契約所開立之支票，上開「魚乾買賣契約書」中
        所載票號「ＡＡ一○四四○五」係屬筆誤等語明確（參臺灣南投地方法院九
        十二年度訴字第一九一號民事卷第一二七頁）。參諸經原審向第一商業銀行
      　函查結果，上開支票帳戶（帳號：九一八一─三○─○一四九九號，戶名：
      　陳福全）中，僅於
        四○六號兌領美金五萬元之紀錄，此外並無其他兌領相同金額之紀錄，此與
        告發人所稱已遵期提示兌領得美金五萬元之情形合致，並有其於九十一年九
        月十八日寄發被告之臺北青田郵局第八二○號存證信函及卷附票號ＡＡ一○
        四四○六號支票正反面影本在卷足稽。而被告於九十一年八月二十六日與陳
        福全另簽訂「魚乾買賣契約書」，約定由中信酒店將於
        十二日所購存放在裕統畜牧公司之魚乾售予裕統畜牧公司，由裕統畜牧公司
        開立金額分別為美金三萬元及二萬一千七百八十四元，票號分別為一○四四
        一四號、一○四四一五號、到期日（實為發票日之誤載）分別為
        二年九月十日及同年十月十五日，付款人均為第一商業銀行之支票各乙紙作
        為貨款之支付，其上並載明「第三條：雙方同意在甲方（即中信酒店）取得
        第一期款二○○二年九月十日時乙方（即裕統畜牧公司）開給甲方之保證票
        （第一銀行票號ＡＡ一○四四○五號，面額伍萬美金，二○○二年九月十五
        日到期日）乙張自動作廢。」，此有被告與裕統畜牧公司負責人陳福全簽訂
        之魚乾買賣契約書影本乙份可憑。然ＡＡ一○四四○六號與ＡＡ一○四四○
        五號僅相差一號，茍被告所辯屬實，則陳福全必係緊接於簽發美金五萬元支
        票予中信酒店之後即簽發支票予告發人；惟陳福全簽發予中信酒店之美金五
        萬元保證支票，係於九十一年四月十二日簽訂「存放契約」時所為，而被告
        其後於九十一年八月二十六日另與陳福全簽訂「魚乾買賣契約書」時，所約
        定由裕統公司交付之支票票號即已為一○四四一四號、一○四四一五號，業
        如前述，依被告審理中之供述，告發人係於九十一年八月始到金邊（參原審
        審判筆錄第十一頁），則陳福全應無可能在九十一年八月之後再另行簽發票
        號在前之ＡＡ一○四四○六號支票予告發人。又依被告偵查中之供述，ＡＡ
        一○四四○五號支票係其與陳福全簽訂上開魚乾買賣契約書後之當日失竊云
        云（參偵查卷第二十五頁），而告發人亦係於九十一年九月十日始行寄發存
        證信函告知被告保管支票情事，茍陳福全確係在與被告簽訂「魚乾買賣契約
        書」後始另簽發同額支票予告發人，其另行簽發支票之票號亦無可能先於一
        ○四四一四號、一○四四一五號。綜合上開事證，堪認裕統畜牧公司負責人
        陳福全為上開魚乾期貨契約而開立金額美金五萬元、發票日為九十一年九月
        十五日之支票，該紙支票票號實應為ＡＡ一○四四○六號，而非ＡＡ一○四
        四○五號。是以被告於九十一年八月二十六日與陳福全另簽訂之「魚乾買賣
        契約書」、告發人於九十一年九月十日及同年月十一日兩次寄發被告之存證
        信函及被告報案與辦理掛失止付時指稱遺失之支票票號「ＡＡ一○四四○五
        號」，均係正確票號「ＡＡ一○四四○六號」之誤載。
　（３）雖被告報案時指稱遺失支票之票號為ＡＡ一○四四○五號，與告發人實際上
  　　　保管及提示兌領得之支票票號為ＡＡ一○四四○六號有所不同。然報案人向
    　　警報案票據遺失遭竊之時，票號等資料僅係方便特定報案人所稱遺失票據之
      　作用，至於實際上遺失遭竊之票據究竟為何，仍應依當事人之真意定之，警
        方於偵查時依調查所得如可認報案人所指之票據票號與其事實上真正所指之
        票據票號有所出入，亦應依調查所得之正確資料而為竊盜等犯罪之調查，尚
        不得僅以報案人所稱錯誤票號之票據實際上並無遺失遭竊為由而逕認無竊盜
        等犯罪而結案。查本件被告報案之真義係指稱其因中信酒店投資裕統牧場魚
      　乾期貨所收金額為美金五萬元之支票在柬甫寨遺失，此經被告在原審審理中
        直承不諱，而其因此所收金額為美金五萬元之支票，實際上即係票號為ＡＡ
        一○四四○六號、金額為美金五萬元、付款人為第一商業銀行金邊分行、到
        期日為民國九十一年九月十五日之支票，已如前述，依前開之說明，足認被
      　告已就該紙ＡＡ一○四四○六號支票遺失之事實向警報案，不因其報案時所
        稱之支票票號錯誤而受影響。又告發人上開存證信函中固亦誤載該紙支票票
      　號為ＡＡ一○四四○五號，然其內容已載明所保管之該支票為有關中信酒店
        投資裕統牧場魚乾期貨所收金額為美金五萬元、到期日（發票日）為
        ○○二年九月十五日之支票等語，已足使被告辨明告發人所指之支票即為陳
        福全所交付之正確票號為ＡＡ一○四四○六號保證支票，且被告於偵查中亦
        均自陳其知悉該紙保證支票在告發人處，告發人有通知，其並向警申報遺失
        等語（參偵查卷第二十一頁背面，原審卷附），足認被告於向警報案該支票
        遺失前，主觀上即已知悉該支票實係在告發人持有中。
　３、該紙票號為ＡＡ一○四四○六號、金額為美金五萬元之支票，係裕統畜牧公司
  　　依與中信酒店所簽訂魚乾期貨存放契約之約定，而開立之保證支票，已如前述
    　，而該契約係由陳福全及被告分別以裕統畜牧公司及中信酒店負責人之身分所
      簽訂，此觀上開「存放契約」及嗣後訂立之「魚乾買賣契約書」當事人欄均記
      載為裕統畜牧公司及中信酒店，而陳福全及被告僅係以負責人之名義簽名於其
      上之情形即明。是以該支票係由中信酒店基於與裕統畜牧公司間之法律關係而
      取得，應堪認定，被告辯稱係其個人投資而取得云云，容與事實不符。
（二）惟姑不論告發人是否參與中信酒店之經營而有權取得該紙支票，按中華民國人
      民在中華民國領域外犯罪，欲適用我國刑法處罰，依刑法第七條規定，除行為
      人所犯之罪為刑法第五條、第六條所規定之罪，當然得適用我國刑法處罰外，
      如其所犯之罪為刑法第五條、第六條規定以外之罪，尚必須該行為人所犯該罪
      其最輕本刑為三年以上有期徒刑之罪方得適用我國刑法加以處罰。易言之，若
      行為人在中華民國領域外犯刑法第五條、第六條規定以外之罪而其最輕本刑為
      三年以上有期徒刑以外案件（即該罪之最輕本刑為未滿三年有期徒刑案件），
      自無適用我國刑法處罰之餘地，而應認行為人之行為為不罰（最高法院八十一
      年度臺上字第一四一三號、八十三年度臺上字第一六六○號判決要旨參照）。
      本件被告向光明派出所報案後，該所人員僅製發報案證明書乙紙交予被告，而
      警方受理後因同時處理其他案件較為忙碌，而疏未登錄於相關簿冊，當日值班
      及線上備勤人員亦因日久而不復記憶被告當時報案情形，此有臺北縣政府警察
      局三重分局光明派出所所長張明偉出具之報告及所附工作紀錄簿與報案證明書
      可稽，是現存關於被告當時報案內容之證據，僅有光明派出所製發之報案證明
      書及被告之供述而已。依該報案證明書之記載，被告當時係向光明派出所報稱
      其於九十一年八月二十六日在柬埔寨金邊遺（損）失票號為ＡＡ一○四四○五
      號、面額為美金五萬元之第一銀行支票乙紙等內容，雖其上未載明該支票之喪
      失係遭竊所致，然被告當時確係以該支票遭竊遺失為由向光明派出所報案，此
      經被告於偵查中自陳明確（參偵卷第二十五頁），己足認定被告當時係未指定
      犯人而向警舉報他人竊盜犯行。而被告既係報稱在中華民國領域以外之竊盜犯
      罪，則該在外國之犯罪得否依我國刑法處罰，即應先為查究。按刑法關於竊盜
      之犯罪係規定於第三百二十條至第三百二十四條（包含普通竊盜、加重竊盜、
      常業竊盜及親屬間竊盜等各竊盜犯罪型態），核非屬刑法第五條、第六條所定
      之罪，亦均非最輕本刑三年以上有期徒刑之犯罪，依刑法第七條之規定，被告
      向警所申報之該項犯竊盜犯罪縱屬實情，其行為亦不適用我國刑法處罰，即令
      起訴，法院亦應以其行為不罰而依刑事訴訟法第三百零一條第一項之規定為無
      罪之諭知。從而依被告向光明派出所申告之犯罪內容既為我國刑法所不罰，則
      未經被告指明之行為人即無成立竊盜罪而受刑事處罰之危險，故被告申告之內
      容縱屬虛偽不實，其行為仍與刑法誣告罪之構成要件不符。此外復查無其他積
      極事證可認被告有何犯行，依前開之說明，本件被告誣告之犯罪尚屬未能證明
      ，原審依法為被告無罪之諭知，於法並無違誤。
五、檢察官上訴意旨以：原審判決被告無罪所持之上述之事由，係指形式之訴訟要件
    ，若此等條件有所欠缺，其效果僅為法院應為不受理之判決，而不得為實體判決
    ，是被誣指犯罪之人，並無免於遭受刑事訴追之危險，而國家偵查權之開啟、行
    使，亦與訴訟條件俱足之一般案件無異，此與告訴乃論之罪，無告訴權人捏造事
    實而為告發之情形無異，並不因告訴權人有否提出告訴而影響誣告罪之成立，另
    刑法第一百七十一條之立法理由明文本條「：：與狹義之誣告罪不同，然使該管
    公務員徒為無益之搜查，即不得不予懲處：：」，足見本案原審就法律之適用容
    有誤會等語，指摘原判決不當，惟被告申告之內容縱屬虛偽不實，因被告所涉未
    指定犯人誣告罪嫌之票據遺失地點，係在境外之柬埔寨金邊，而依刑法第五條、
    第六條、第七條等相關規定，此為法律所不處罰之行為，揆諸前揭判例意旨，被
    告所虛構之事實，未經被告指明之行為人在法律上不生刑事或懲戒處分問題，即
    難令負誣告罪責。本件上訴為無理由，應予駁回。
六、適用法律：
據上論斷，應依刑事訴訟法第三百六十八條，判決如主文。
本案經檢察官呂丁旺到庭執行職務。
中　　　華　　　民　　　國　　九十三　　年　　　九　　　月　　二十　　日
                              臺灣高等法院刑事第十庭
                                  審判長法  官  溫　耀　源
                                        法  官  周  政  達
                                        法  官  邱　同　印
右正本證明與原本無異。
不得上訴。
          　　　　　　　　　　　　　　　書記官  莊　昭　樹
中　　　華　　　民　　　國　　九十三　　年　　　九　　　月　　 二十 　　日
